臺灣高等法院臺南分院民事判決　100年度家上易字第21號
上　訴　人　蘇益助
視同上訴人　林月貴
被 上 訴人　台新國際商業銀行股份有限公司
法定代理人　蔡榮棟
訴訟代理人　何岳儒　律師
　　　　　　胡祐彬
　　　　　　王國忠
　　　　　　陳倩如
上列當事人間請求宣告改用分別財產制事件，上訴人對於中華民
國一百年五月十一日臺灣臺南地方法院第一審判決（一００年度
家訴字第五九號）提起上訴，本院於一百年十一月八日言詞辯論
終結，判決如下：
      主      文
上訴駁回。
第二審訴訟費用由上訴人負擔。
      事  實  及  理  由
一、按訴訟標的對於共同訴訟之各人必須合一確定者，共同訴訟
    人中一人之上訴，其效力及於全體，此觀民事訴訟法第五十
    六條第一項第一款規定自明。次按法院因夫妻之一方或債權
    人之聲請，宣告夫妻改用分別財產制者，既由法院以形成判
    決變更夫妻間之財產關係，自係形成之訴性質，惟於判決發
    生確定效力時，始生形成力。準此，夫妻一方之債權人，依
    民法第一千零十一條規定提起宣告改用分別財產制之訴時，
    應以夫妻為共同被告，始為適格之當事人。此項訴訟標的對
    於夫妻雙方既必須合一確定而不得歧異，苟夫妻之一方就敗
    訴之判決提起上訴時，其上訴效力自及於同造之另一當事人
    。查，本件係宣告改用分別財產制之訴，訴訟標的對於蘇益
    助、林月貴二人必須合一確定，依上開說明，上訴人蘇益助
    上訴之效力自及於同造之林月貴，爰將之併列為上訴人，合
    先敘明。
二、本件上訴人林月貴經合法通知無正當理由不到場，核無民事
    訴訟法第三百八十六條各款所列情形，准依被上訴人聲請，
    由其一造辯論而為判決。
三、被上訴人主張：上訴人二人係夫妻關係，並未以書面訂立夫
    妻財產制契約，應以法定財產制為其夫妻財產制。上訴人林
    月貴積欠伊本金新台幣（下同）六萬三千三百八十元及自民
    國九十六年五月十二日起至清償日止，按年息百分之二十計
    算利息之票款債務，前經伊聲請本票裁定確定後，聲請執行
    法院對林月貴強制執行而無效果，由台南地院核發南院龍字
    九九司執速字第九九二三九號債權憑證交伊收執。伊係林月
    貴之債權人，對於林月貴之財產曾為執行而無效果，致債權
    未得受清償，自得依民法第一千零十一條規定，訴請法院宣
    告上訴人間之夫妻財產制改用分別財產制。原審為上訴人敗
    訴判決並無不合；並聲明：(一)上訴駁回。(二)第二審訴訟費用
    由上訴人負擔。
四、上訴人林月貴並未提出聲明或作何陳述。上訴人蘇益助則以
    ：伊妻林月貴所欠金額僅為六萬三千三百八十元，惟其名下
    尚有投資款四萬五千二百元及七千五百九十三元收入之財產
    ；此外林月貴目前在第三人臣富股份有限公司（下稱臣富公
    司）上班，每月均有薪資所得，足以清償積欠被上訴人之債
    務。被上訴人並未聲請扣押林月貴之薪資所得，竟請求法院
    宣告伊與林月貴間改用分別財產制，於法不合等情詞，資為
    抗辯；並聲明：(一)原判決廢棄。(二)被上訴人在第一審之訴駁
    回。(三)第一、二審訴訟費用由被上訴人負擔。
五、被上訴人主張：上訴人二人係夫妻關係，並未以書面訂立夫
    妻財產制契約，應以法定財產制為其夫妻財產制。上訴人林
    月貴積欠伊六萬三千三百八十元本息之票款債務，前經伊聲
    請本票裁定確定後，聲請執行法院對林月貴強制執行而無效
    果，由台南地院核發南院龍字九九司執速字第九九二三九號
    債權憑證交伊收執等情，業據被上訴人提出而為到場上訴人
    所不爭之債權憑證、財產調件明細表、戶籍謄本、台南地院
    登記處函等件為證（參見原審卷第六頁至第一二頁、第二二
    頁），即上訴人蘇益助對於上情亦不爭執，堪認被上訴人之
    上開主張為真實。
六、按夫妻未以契約訂立夫妻財產制者，除另有規定外，以法定
    財產制為其夫妻財產制，民法第一千零五條定有明文。次按
    債權人對於夫妻一方之財產已為扣押，而未得受清償時，法
    院因債權人之聲請，得宣告改用分別財產制，同法第一千零
    十一條亦有明文。至於所謂未得受清償者，係指全無可扣押
    之物或所扣押之物數量不足及所扣押之財產不足清償聲請扣
    押之債權人債權等情形而言（最高法院八十九年度台上字第
    八五四號判決要旨參照）。本件上訴人林月貴前經被上訴人
    聲請執行法院強制執行時，因執行無效果而由執行法院核發
    債權憑證予被上訴人收執，被上訴人據此主張其債權未得受
    清償，而依民法第一千零十一條規定，請求宣告上訴人二人
    間之夫妻財產制改用分別財產制者，於法自無不合。上訴人
    蘇益助雖抗辯：林月貴名下仍有財產，且其任職第三人公司
    之薪資可供抵償被上訴人之債權云云；惟查林月貴名下雖有
    投資款四萬五千二百元及九十八年度之薪資所得七千五百九
    十三元者，此參上揭財產調查明細表固明，然林月貴所有上
    揭財產縱得順利扣押抵償，仍不足清償被上訴人全部債權，
    依上開說明，已難認被上訴人之債權得受清償。次查林月貴
    迄至本院言詞辯論終結前任職於第三人公司，每月薪資為二
    萬一千元乙情，固有臣富公司呈報函在卷（參見本審卷第二
    六頁）足參；然執行法院依強制執行法為執行查封時，應依
    同法第五十二條規定，酌留債務人及其共同生活之親屬二個
    月間生活所必需之食物、燃料及金錢。於依同法第一百十五
    條規定發扣押命令，禁止第三人向債務人清償時，苟第三人
    不承認債務人之債權存在，或於數額有爭議或有其他得對抗
    債務人請求之事由時，亦得依同法第一百十九條規定向執行
    法院聲明異議；似此，均將影響被上訴人對於林月貴之執行
    效果。究竟被上訴人之債權是否確可因再次強制執行而得受
    清償？既未可知，上訴人蘇益助僅以林月貴目前任職第三人
    公司而有月薪收入乙情，遽認已足供被上訴人之求償云云，
    自嫌速斷；其抗辯：被上訴人未就林月貴之薪資所得查封求
    償前，不得訴請宣告改用分別財產制云云，洵非有據即無足
    採。
七、綜上所述，上訴人二人係夫妻關係，並未以書面訂立夫妻財
    產制契約，應以法定財產制為其夫妻財產制。林月貴積欠被
    上訴人之票款債務經強制執行而無效果，致被上訴人之債權
    未得受清償，被上訴人依民法第一千零十一條規定，訴請宣
    告上訴人二人間之夫妻財產制改用分別財產制者，於法即無
    不合，應予准許。原審據此而為上訴人敗訴之判決，認事用
    法經核於法無違；上訴意旨指摘原判決不當，求予廢棄改判
    ，非有理由，應予駁回。
八、本件事證已臻明確，兩造其餘攻擊方法，不影響本件判決結
    果，爰不一一論述，併此敘明。
九、據上論結，本件上訴為無理由，依民事訴訟法第四百六十三
    條、第三百八十五條第一項前段、第四百四十九條第一項、
    第七十八條、第八十五條第一項前段，判決如主文。
中    華    民    國   100    年    11    月    22    日
                  民事第二庭    審判長法  官  陳 光 秀
                                      法  官  莊 俊 華
                                      法  官  李 文 賢
上為正本係照原本作成。
不得上訴。
中    華    民    國   100    年    11    月    22    日
                                      書記官  尤 乃 玉